臺灣苗栗地方法院民事判決
110年度建字第21號
原      告  陳永川即陳永川建築師事務所

訴訟代理人  李宗瀚律師
被      告  苗栗縣立新港國民中小學

法定代理人  吳雲道  
訴訟代理人  江錫麒律師
            王炳人律師
            周銘皇律師
複代理人    柯宏奇律師
上列當事人間請求給付服務費用等事件，本院於民國110年12月2
9日言詞辯論終結，判決如下：
    主  文
原告之訴及假執行之聲請均駁回。
訴訟費用由原告負擔。
    事實及理由
一、原告主張：兩造前於民國103年11月24日簽訂專案管理契約
    （下稱系爭契約），由原告負責成立新港高級中學-委託工
    程專案管理（含監造）技術服務，而「苗栗縣新港高級中學
    校舍新建統包工程」（下稱系爭工程）則由訴外人允祥營造
    股份有限公司（下稱允祥公司）承攬施作。原告於系爭契約
    簽訂後，即依約為被告完成工作執行計畫書，完成規劃及可
    行性評估之諮詢及審查服務（辦理地質鑽探相關作業），並
    提供被告系爭工程發包之諮詢及審查服務。故被告先於104
    年2月4日依系爭契約第5條第1項第1款約定給付原告第一次
    服務費用新臺幣（下同）822,117元，並於105年5月31日依
    系爭契約第5條第1項第2、3款給付原告第一次服務費用1,91
    8,274元（剩餘10%保留款未支付），合計共支付原告2,740,
    391元。然因被告於103年12月29日以新國總字第1030004598
    號函向原告表示暫停執行系爭工程規劃設計、備料、施作及
    審查等各項履約事宜；又於108年3月25日以新國總字第1080
    001262號函通知原告終止興建縣立新港高級中學案（下稱系
    爭興建案），並請原告檢附相關證明資料請款，原告遂先後
    於108年5月13日、109年3月9日請求被告給付剩餘之第一階
    段服務費用及保留款（下稱系爭款項）共計2,740,391元，
    惟被告仍拒不給付。為此，爰依系爭契約第5條第1項第4款
    第1目、第6款約定請求被告給付2,740,390元。並聲明：（
    一）被告應給付原告2,740,390元，及自起訴狀繕本送達翌
    日起至清償日止，按週年利率百分之5計算之利息。（二）
    願供擔保，請准宣告假執行。
二、被告則以：系爭契約業於108年3月25日經被告終止，原告遲
    至110年10月1日方提起本件訴訟，顯已逾民法第127條第7款
    2年之短期時效，爰依法主張時效抗辯。退步言之，縱認原
    告之服務費請求權未逾時效，然系爭興建案終止後，允祥公
    司亦向被告提起給付工程款之訴訟，經本院108年度建字第3
    號、臺灣高等法院臺中分院（下稱臺中高分院）109年度建
    上字第25號（下合稱另案）審理，原告並於另案證稱，僅就
    施工單位允祥公司提送之初步設計圖書審核通過，就工作執
    行計畫書尚在原告審核中，足見原告並未完成該工作執行計
    畫之審核，況且允祥公司尚未提出細部設計圖書供原告審查
    ，原告自不得請求此部分之工程款。另關於保留款部分，因
    原告所提供服務包含「契約爭議與索賠案件之協助處理。但
    不包括擔任訴訟代理人」，因被告前與施工單位允祥公司發
    生前案工程款之糾紛，顯見原告未盡專案管理之責，是原告
    亦拒絕付款等語，資為抗辯。並聲明：（一）原告之訴及假
    執行之聲請均駁回。（二）如受不利之判決，願供擔保請准
    宣告免為假執行。
三、原告主張兩造前於103年11月24日簽訂系爭契約，由原告負
    責成立新港高級中學-委託工程專案管理（含監造）技術服
    務，被告先於104年2月4日依系爭契約第5條第1項第1款約定
    給付原告第一次服務費用822,117元，並於105年5月31日依
    系爭契約第5條第1項第2、3款給付原告第一次服務費用1,91
    8,274元（剩餘10%保留款未支付），合計共支付原告2,740,
    391元。然於108年3月25日以新國總字第1080001262號函通
    知原告終止系爭興建案，並請原告檢附相關證明資料請款，
    原告遂先後於108年5月13日、109年3月9日請求被告給付剩
    餘系爭款項，惟被告仍拒不給付等節，業據原告提出系爭契
    約、被告新國總字第1030002586、1040000410、1030004598
    、1080001262號函在卷可考（見本院卷第29-77頁），堪信
    為真實。
四、原告另主張被告應給付系爭款項，惟為被告否認，並以前詞
    置辯，是本件應審酌之爭點厥為：（一）兩造間契約之定性
    為何？（二）原告基於系爭契約，向被告請求系爭款項，前
    開請求權是否已罹於時效？原告可否請求被告給付上開款項
    ？ 試分述如下：
（一）兩造間契約之定性為何？
    1.按基於私法自治及契約自由原則，當事人得自行決定契約
      之種類及內容，以形成其所欲發生之權利義務關係。倘當
      事人所訂定之契約，其性質究係屬成文法典所預設之契約
      類型（民法各種之債或其他法律所規定之有名契約），或
      為法律所未規定之契約種類（非典型契約，包含純粹之無
      名契約與混合契約）有所不明，致造成法規適用上之疑義
      ，法院即應為契約之定性，綜觀其所訂立契約之內容及特
      徵，將契約所約定之事項或待決法律關係，置入典型契約
      之法規範，比對其是否與法規範構成要件之連結對象相符
      ，以確定其實質上究屬何類型之契約（有名契約、無名契
      約、混合契約或契約之聯立），或何種法律關係，俾選擇
      適當之法規適用，解決當事人間之紛爭。此項契約之定性
      及法規適用之選擇，乃對於契約本身之性質在法律上之評
      價，屬於法院之職責，不受當事人所陳述法律意見之拘束
      （最高法院103 年度台上字第560 號判決、105 年度台上
      字第226 號、第2240號判決意旨參照）。次按稱承攬者，
      謂當事人約定，一方為他方完成一定之工作，他方俟工作
      完成，給付報酬之契約，民法第490條第1項定有明文。又
      按委任與承攬於契約履行之過程中，皆以提供勞務給付作
      為手段，在性質上同屬勞務契約。然受任人提供勞務旨在
      本於一定之目的，為委任人處理事務，其契約之標的重在
      「事務之處理」；至於承攬人提供勞務乃在為定作人完成
      一定之工作，其契約之標的重在「一定工作之完成」（最
      高法院109年度台上字第215號民事判決意旨參照）。
    2.兩造間所訂定之系爭契約，係以原告負責成立新港高級中
      學-工程專案管理（含監造）技術服務，且必須處理完成
      方可分階段向被告請領款項，而非單純僅提供服務即可請
      款，堪見兩造締約主要目的係在於原告為被告完成工程專
      案管理（含監造）技術之服務工作，已足認兩造締約之意
      思重在工作之完成，而屬一定工作之完成，並非著重在事
      務之處理，依上開說明，兩造間契約自應定性為承攬契約
      ，是原告對被告主張請求之系爭款項，既為系爭契約第一
      階段服務費用及保留款，自屬承攬契約中之承攬人報酬，
      而應依承攬報酬請求權計算其消滅時效。
（二）原告基於系爭契約，向被告請求系爭款項，前開請求權是
      否已罹於時效？原告可否請求被告給付上開款項？ 
    1.按請求權，因15年間不行使而消滅。但法律所定期間較短
      者，依其規定；技師、承攬人之報酬及其墊款，因2 年間
      不行使而消滅；消滅時效，自請求權可行使時起算，民法
      第125 條、第127 條第7 款、第128 條前段分別定有明文
      。所謂請求權可行使時，係指請求權人行使其請求權，客
      觀上無法律上之障礙而言，要與請求權人主觀上何時知悉
      其可行使無關（最高法院96年度台上字第2326號判決意旨
      參照）。次按消滅時效，因請求、承認、起訴等事由而中
      斷。時效因請求而中斷者，若於請求後6 個月內不起訴，
      視為不中斷。民法第129 條第1 項、第130 條分別定有明
      文。另按時效完成後，債務人得拒絕給付，民法第144 條
      第1 項定有明文。
　　2.經查，被告於108年3月25日請原告終止系爭契約，且請原
      告依系爭契約，檢附已完成之證明向其請款乙節，有被告
      108年3月25日新國總字第1080001262號函在卷可考（見本
      院卷第65頁），且為兩造在書狀引用而未爭執（見本院卷
      第15頁、147、165頁），堪信為真實。原告亦當庭自承系
      爭契約既已經被告終止契約，當然就無所謂應辦理事項未
      辦理的問題，而得請求系爭款項等語（見本院卷第176頁
      ），堪認被告已於108年3月25日向原告終止契約，且明確
      通知原告依照系爭契約請求系爭承攬報酬，原告亦認無應
      辦理而未辦理事項，就系爭款項之承攬請求權客觀上無法
      律上之障礙，則應自此時間點起算原告之承攬報酬時效。
      原告雖主張被告應依系爭契約第17條第4項為指定後，原
      告之給付義務方得以明確，此時消滅時效方進行云云。然
      觀系爭契約第17條第4項記載：契約因政策變更，原告依
      契約繼續履行反而不符公共利益者，被告得終止契約，並
      補償原告所受之損失，原告於接獲被告通知前已完成且可
      使用之履約標的，依價金給付；「僅部分完成尚未能使用
      之履約標的」，被告得擇下列方式之一洽原告為之：(1）
      原告繼續予以完成，依契約價金給付（2）停止履約，但
      原告已完成部分之服務費用由雙方議定之等節（見本院卷
      第52頁）。惟原告並未舉證被告係依照系爭契約第17條第
      4項終止系爭契約，況觀系爭契約第17條第4項，被告需為
      指定之前提，僅針對「部分完成未能使用之履約標的」，
      然原告並未舉證其請領系爭款項係「部分完成未能使用之
      履約標的」部分，反之，原告係主張其「已完全完成部分
      」之服務費用，則針對此部分，並無前開契約條文所謂指
      定適用，是原告此部分主張難認有理由，其對被告之系爭
      款項請求權，仍應自108年3月25日被告通知其請款時，即
      開始起算。況原告實際上亦於收受前開通知後，旋於108
      年5月13日、109年3月9日請求被告給付系爭款項共計2,74
      0,391元，堪認原告於前開時日向被告行使系爭款項請求
      權時，亦認並無系爭契約第17條第4項所規範之「待被告
      指定方能確定履行義務」情事，其於本件被告提出時效抗
      辯後，方爭執需被告指定方能起算時效云云，顯屬臨訟所
      飾之詞，難以採認。
　　3.原告於108年5月13日、109年3月9日對被告行使系爭款項
      之請求權，雖符合民法第129條第1項之請求，而中斷其對
      被告承攬報酬請求權之時效。然原告迄至110年10月1日方
      提起本件訴訟，請求被告給付系爭款項乙節，有本院收狀
      章在卷可考（見本院卷第13頁）。顯然已逾前開請求之6
      個月，原告既於對被告為前開請求後6個月內不起訴，則
      前開請求，視為不中斷時效，是原告之承攬報酬請求權之
      時效仍自108年3月25日起算，迄至原告提起本件訴訟時，
      已逾2年，經被告提出時效抗辯後，原告對被告之承攬報
      酬相關之請求權已罹於時效。縱使原告主張上開請求為可
      採，原告之請求權亦已罹於時效而消滅，應予駁回。
五、綜上所述，原告對被告之系爭款項請求權既已罹於時效，其
    請求，已無理由。是原告主張被告應給付原告2,740,390元
    ，及自起訴狀繕本送達翌日起至清償日止，按週年利率百分
    之5計算之利息，並無理由，應予駁回。又原告之訴既經駁
    回，其假執行之聲請失所附麗，應併予駁回。　　　　
六、本件事證已臻明確，兩造其餘攻擊防禦方法及所提證據經審
    酌後，認於判決結果不生影響，爰不另逐一論駁。至原告另
    聲請再開辯論，所提事項已經於辯論終結前提出，尚無另行
    調查必要。
七、訴訟費用負擔之依據：民事訴訟法第78條。　　　
中　　華　　民　　國　　111 　年　　1 　　月　　27　　日
                  民事第一庭  法　官　何星磊
以上正本係照原本作成。
如對本判決上訴，須於判決送達後20日內向本院提出上訴狀（須
附繕本）。如委任律師提起上訴者，應一併繳納上訴審裁判費。
   
            　　　　　　　　　書記官　李宜娟
中　　華　　民　　國　　111 　年　　1 　　月　　27　　日